---
title: "Probabilidade e Estatística"
subtitle: "Inferência"
author: "Prof. Dr. Alessandro JQ Sarnaglia"
lang: "pt"
format:
  revealjs:
    width: 1280
    height: 720
    min-scale: 0.05
    fig-width: 5.5
    fig-height: 5.5
    theme: [custom.scss]
    css: [fonts.css, style.css]
    callout-icon: false
    toc: true
    toc-depth: 3
    toc-expand: 3
    number-sections: true
    number-depth: 3
    footer: "[Tópicos 🔙](../index.html) | [Sumário 📋](inferencia.html#/TOC)"
    menu:
      useTextContentForMissingTitles: false
editor: source
filters:
  - parse-latex
---


# Distribuições Amostrais

## Funções de Variáveis Aleatórias

::: {.callout-caution}
## Observação

Muitas vezes é de interesse determinar a distribuição de uma função de va's $X_1, \ldots, X_n$.
:::

::: {style="border-style: solid; border-width: 3px; padding-bottom: 0px; padding-right: 12px; padding-left: 12px; font-size:70%;"}

**Exemplo 1:** Um sistema de transações é composto por dois componentes idênticos independentes. Quando o primeiro falha (com probabilidade $p$), é imediatamente substituido pelo outro. Seja $X_i$ o número de transações até a falha do componente $i$. Então $X_i\sim\text{Geo}(p)$. Qual a distribuição de $Y = X_1 + X_2$?

::: 

::: {.callout-note}
## Definição - Caso discreto

Sejam $X_1, \ldots, X_n$ vad's com fmp conjunta $p(x_1, \ldots, x_n)$ e $Y = h(X_1, \ldots, X_n)$ uma função dessas variáveis. A fmp de $Y$ é dada por
<table>
  <tr style="border-bottom:none;text-align:center;">
    <td>$\displaystyle p_Y(y) = \underset{x_i\ :\ h(x_1,\ldots, x_n)\ =\ y}{\sum \cdots \sum} p(x_1, \ldots, x_n)$.</td>
  </tr>
</table>
:::

## 1.1 Funções de Variáveis Aleatórias {.unnumbered .unlisted}

::: {style="border-style: solid; border-width: 3px; padding-top: 6px; padding-bottom: 0px; padding-right: 12px; padding-left: 12px; font-size:70%;"}

**Exemplo 1 (cont):** Note que $Y$ representa a quantidade de total de transações. Pela independência de $X_1$ e $X_2$, temos que $p(x_1,x_2) = (1-p)^{x_1}p(1-p)^{x_2}p = (1-p)^{x_1+x_2}p^2$. Logo,
<table>
  <tr style="border-bottom:none;text-align:center;">
    <td>$p_Y(y)$ </td> <td> $=$ </td> <td> ${\displaystyle\underset{x_1,\ x_2\ :\ x_1\ +\ x_2\ =\ y}{\sum \sum} p(x_1, x_2) = \sum_{x_1 = 1}^{y-1} \sum_{x_2 = y-x_1}^{y-x_1} (1-p)^{x_1+x_2}p^2 = \sum_{x_1 = 1}^{y-1} (1-p)^{y}p^2}$</td>
  </tr>
  <tr style="border-bottom:none;text-align:center;">
    <td> </td> <td> $=$ </td> <td> ${\displaystyle (y-1)(1-p)^{x_1+x_2}p^2 = {y-1 \choose 1} (1-p)^{x_1+x_2}p^2}$.</td>
  </tr>
</table>
Portanto, $Y \sim \text{BN}(2,p)$.
:::

::: {.callout-caution}
## Observação

O Exemplo 1 pode ser generalizado. Mais precisamente, se $X_1, \ldots, X_k$ são vad's independentes com $X_i \sim \text{Geo}(p)$ e $Y = \sum_{i=1}^k X_i$, então é possível mostrar que $Y \sim \text{BN}(k, p)$. Isto é, soma de va's geométricas independentes tem distribuição binomial negativa.
:::

## 1.1 Funções de Variáveis Aleatórias {.unnumbered .unlisted}

::: {style="border-style: solid; border-width: 3px; padding-top: 6px; padding-bottom: 0px; padding-right: 12px; padding-left: 12px; font-size:70%;"}

**Exemplo 2:** Uma pessoa chega no caixa em um tempo $X_1$ após o instante 0 e uma segunda $X_2$ instantes após a primeira. Se $X_1$ e $X_2$ são independentes e $X_i \sim \text{Exp}(\lambda)$, qual é distribuição de $Y = X_1 + X_2$?

:::

::: {.callout-note}
## Definição - Caso contínuo

Sejam $X_1, \ldots, X_n$ vac's com fdp conjunta $f(x_1, \ldots, x_n)$ e $Y = h(X_1, \ldots, X_n)$ uma função dessas variáveis. A fmp de $Y$ é dada por $f_Y(y) = \frac{d}{dy}F_Y(y)$ em que $F_Y(y)$ é a fda de $Y$ definida por
<table>
  <tr style="border-bottom:none;text-align:center;">
    <td>$\displaystyle F_Y(y) = P(Y \leq y) = P(h(X_1, \ldots, X_n) \leq y) = \underset{x_i\ :\ h(x_1,\ldots, x_n)\ \leq\ y}{\int \cdots \int} f(x_1, \ldots, x_n) dx_1 \cdots dx_n$.</td>
  </tr>
</table>
:::

::: {.callout-caution}
## Observação

Pela definição, não obtemos diretamente $f_Y(y)$. Devemos obter $F_Y(y)$ e então calcular $f_Y(y) = \frac{d}{dy}F_Y(y)$.
:::

## 1.1 Funções de Variáveis Aleatórias {.unnumbered .unlisted}

::: {style="border-style: solid; border-width: 3px; padding-top: 6px; padding-bottom: 0px; padding-right: 12px; padding-left: 12px; font-size:70%;"}

**Exemplo 2 (cont.):** Note que $Y$ o momento em que o segundo cliente chega à loja. Pela independência de $X_1$ e $X_2$, temos que $f(x_1,x_2) = \lambda e^{-\lambda x_1} \lambda e^{-\lambda x_2} = \lambda^2 e^{-\lambda (x_1 + x_2)}$. Logo,
<table>
  <tr style="border-bottom:none;text-align:center;">
    <td>$F_Y(y)$ </td> <td> $=$ </td> <td> ${\underset{x_1\ +\ x_2\ \leq\ y}{\int \int} f(x_1, x_2) dx_1 dx_2 = \int_{0}^{y} \int_{0}^{y-x_2} \lambda^2 e^{-\lambda (x_1 + x_2)} dx_1 dx_2 = \int_{0}^{y} \lambda e^{-\lambda x_2} [-e^{-\lambda x_1}|_{0}^{y-x_2}] dx_2}$</td>
  </tr>
  <tr style="border-bottom:none;text-align:center;">
    <td> </td> <td> $=$ </td> <td> ${ \int_{0}^{y} \lambda e^{-\lambda x_2} [1-e^{-\lambda (y-x_2)}] dx_2 = \int_{0}^{y} \lambda e^{-\lambda x_2} - \lambda e^{-\lambda y} dx_2 = [-e^{-\lambda x_2} - \lambda x_2 e^{-\lambda y}|_{0}^{y}]}$</td>
  </tr>
  <tr style="border-bottom:none;text-align:center;">
    <td> </td> <td> $=$ </td> <td> ${-e^{-\lambda y} - \lambda ye^{-\lambda y} + 1 - 0}$.</td>
  </tr>
</table>
Agora, derivando $F_Y(y)$, obtemos
<table>
  <tr style="border-bottom:none;text-align:center;">
    <td>$f_Y(y) = \frac{d}{dy}F_Y(y) = \frac{d}{dy}[-e^{-\lambda y} - \lambda ye^{-\lambda y} + 1] = \lambda e^{-\lambda y} - \lambda e^{-\lambda y} + \lambda^2 y e^{-\lambda y} = \frac{1}{(\frac{1}{\lambda})^2\Gamma(2)}y^{2-1}e^{-\frac{y}{\lambda^{-1}}}$. </td>
  </tr>
</table>
Portanto, $Y \sim \text{Gama}(2, \lambda^{-1})$.
:::

::: {.callout-caution}
## Observação

O Ex. 2 pode ser extendido. Se $X_1, \ldots, X_n$ são vac's independentes com $X_i \sim \text{Exp}(\lambda)$ e $Y = \sum_{i=1}^n X_i$, então $Y \sim \text{Gama}(n, \lambda^{-1})$. Isto é, soma de exponenciais independentes tem distribuição gama.
:::

## Distribuição Amostral

::: {.callout-caution}
## Observações

1. As definições anteriores nos permitem obter a distribuição de funções de va's de maneira genérica. Existem diversas ferramentas que podem facilitar essa tarefa: convolução, funções geradora de momentos e característica, método do jacobiano, entre outras. Elas não serão vistas aqui;
2. No contexto de inferência, dois conceitos importantes são o de amostra aleatória e de estatística.
:::

::: {.callout-note}
## Definição - Amostra Aleatória

Seja $X$ va e $X_1, \ldots, X_n$ va's independentes com a mesma distribuição que $X$. Dizemos que $X_1, \ldots, X_n$ é uma **amostra aleatória** (aa) de $X$. Nesse caso, podemos dizer que $X$ descreve a variável na **população**.
:::

::: {.callout-note}
## Definição - Estatística

Seja $X_1, \ldots, X_n$ aa de $X$. Uma estatística $T$ é qualquer função $T = T(X_1, \ldots, X_n)$ da referida amostra.
:::

## 1.2 Distribuição Amostral {.unnumbered .unlisted}

::: {.callout-note}
## Definição - Distribuição Amostral

Seja $X_1, \ldots, X_n$ aa de $X$ e $T = T(X_1, \ldots, X_n)$ uma estatística. Dizemos que a fda $F_T(t) = P(T \leq t) = P(T(X_1,\ldots, X_n) \leq t)$ é a **distribuição amostral** de $T$.
:::

::: {.callout-caution}
## Observações

1. O termo distribuição amostral também poderá ser utilizado para nos referirmos a fmp $p_T(t)$ ou a fdp $f_T(t)$ da estatística $T$ se ela for discreta ou contínua, respectivamente;
2. As generalizações dos Exemplos 1 e 2 se tratavam de aa's das populações $X \sim \text{Geo}(p)$ e $X \sim \text{Exp}(\lambda)$, respectivamente. A estatística considerada nos dois exemplos era o **total amostral** $Y = \sum_i X_i$;
3. Por esses exemplos, fica claro que a distribuição amostral de uma estatística depende da distribuição da população $X$: binomial negativa no Exemplo 1; e gama no Exemplo 2.
:::

## 1.2 Distribuição Amostral {.unnumbered .unlisted}

::: {.callout-caution}
## Observação

Se a distribuição populacional e/ou se a estatística for muito complicada, a obtenção analítica da distribuição populacional pode ser muito difícil. Nesses casos, podemos utilizar métodos de **Monte Carlo** (técnica computacional) para obter uma aproximação da distribuição amostral da estatística de interesse.
:::

::: {style="border-style: solid; border-width: 3px; padding-top: 12px; padding-bottom: 0px; padding-right: 12px; padding-left: 12px; font-size:70%;"}

**Exemplo 3:** Seja $X_1, \ldots, X_n$ aa de $X \sim \text{Weibull}(10, 2)$, isto é $\alpha=10$ e $\beta=2$. Considere a estatística
<table>
  <tr style="border-bottom:none;text-align:center;">
    <td>$\tilde{X} = T(X_1, \ldots, X_n) = \begin{cases} \frac{X_{(n/2)} + X_{(n/2+1)}}{2}, & n \text{ par}; \\ X_{(n+1)/2}, & n \text{ par}. \end{cases}$. </td>
  </tr>
</table>
Isto é, $\tilde{X}$ é a mediana amostral. Qual a distribuição amostral de $\tilde{X}$ se $n=20$ e $n=40$? A estatística e a distribuição populacional são complexas para uma análise analítica. Podemos usar métodos de Monte Carlo.
:::

## {.unnumbered .unlisted .smaller}

### Exemplo 3 (cont.) {.unnumbered .unlisted}

::: columns

::: {.column #vcenter width=65%}

```{.r code-line-numbers="|1-8|9-15|11-12|13-14|16-17|18-21|18-19|20-21|22-23"}
# parâmetros da Weibull(a,b)
a <- 10; b<- 2
# Quantidade de réplicas
R <- 1000
# Tamanho da aa
n <- 20
# Vetor vazio para armazenar as medianas amostrais de cada réplica
med <- NULL
# Inicia as réplicas de Monte Carlo
for(r in 1:R){
  # Gera uma aa de tamanho n da Weibull(a, b)
  x <- rweibull(n=n, shape = a, scale = b)
  # Calcula a mediana amostral da amostra x
  med[r] <- median(x)                      
}
# Mediana populacional
med_pop <- b*(log(2))^(1/a)
# Histograma da distribuição amostral da mediana amostral
hist(med)
# Traça a mediana da população e intervalo +0.1 ou -0.1 desse valor
abline(v = med_pop + c(-.1,0,.1), col = 'red', lty = c(2,1,2), lwd = 2)
# Prop. das medianas amostrais entre med_pop - 0.1 e med_pop + 0.1
mean(med > med_pop-.1 & med < med_pop+.1)
```

:::

::: {.column #vcenter width=35%}

::: fragment

```{r}

a <- 10; b<- 2 # parâmetros da Weibull(a,b)
R <- 1000      # Quantidade de réplicas
n <- 20        # Tamanho da aa
med <- NULL    # Vetor vazio para armazenar as medianas
               # amostrais de cada réplica
for(r in 1:R){ # Inicia as réplicas de Monte Carlo
  x <- rweibull(n=n, shape = a, scale = b) # Gera uma aa de tamanho n
                                           # da Weibull(a, b)
  med[r] <- median(x)                      # Calcula a mediana amostral
}
med_pop <- b*(log(2))^(1/a) # Mediana populacional
hist(med)                   # Histograma da distribuição
                            # amostral da mediana amostral
abline(v = med_pop + c(-.1,0,.1),
       col = 'red', lty = c(2,1,2),
       lwd = 2) # Traça a mediana da população e intervalo
                # +0.1 ou -0.1 desse valor
prp <- mean(med > med_pop-.1 & med < med_pop+.1)
cat("P[Med. Amost. \u2208 (Med. Pop. \u00b1 0.1)] \u2248 ", prp, sep='') 
```

:::

:::

:::

## {.unnumbered .unlisted .smaller}

### Exemplo 3 (cont.) {.unnumbered .unlisted}

::: columns

::: {.column #vcenter width=65%}

```{.r code-line-numbers="|5-6"}
# parâmetros da Weibull(a,b)
a <- 10; b<- 2
# Quantidade de réplicas
R <- 1000
# Tamanho da aa
n <- 40
# Vetor vazio para armazenar as medianas amostrais de cada réplica
med <- NULL
# Inicia as réplicas de Monte Carlo
for(r in 1:R){
  # Gera uma aa de tamanho n da Weibull(a, b)
  x <- rweibull(n=n, shape = a, scale = b)
  # Calcula a mediana amostral da amostra x
  med[r] <- median(x)                      
}
# Mediana populacional
med_pop <- b*(log(2))^(1/a)
# Histograma da distribuição amostral da mediana amostral
hist(med)
# Traça a mediana da população e intervalo +0.1 ou -0.1 desse valor
abline(v = med_pop + c(-.1,0,.1), col = 'red', lty = c(2,1,2), lwd = 2)
# Prop. das medianas amostrais entre med_pop - 0.1 e med_pop + 0.1
mean(med > med_pop-.1 & med < med_pop+.1)
```

:::

::: {.column #vcenter width=35%}

::: fragment

```{r}

a <- 10; b<- 2 # parâmetros da Weibull(a,b)
R <- 1000      # Quantidade de réplicas
n <- 40        # Tamanho da aa
med <- NULL    # Vetor vazio para armazenar as medianas
               # amostrais de cada réplica
for(r in 1:R){ # Inicia as réplicas de Monte Carlo
  x <- rweibull(n=n, shape = a, scale = b) # Gera uma aa de tamanho n
                                           # da Weibull(a, b)
  med[r] <- median(x)                      # Calcula a mediana amostral
}
med_pop <- b*(log(2))^(1/a) # Mediana populacional
hist(med)                   # Histograma da distribuição
                            # amostral da mediana amostral
abline(v = med_pop + c(-.1,0,.1),
       col = 'red', lty = c(2,1,2),
       lwd = 2) # Traça a mediana da população e intervalo
                # +0.1 ou -0.1 desse valor
prp <- mean(med > med_pop-.1 & med < med_pop+.1)
cat("P[Med. Amost. \u2208 (Med. Pop. \u00b1 0.1)] \u2248 ", prp, sep='') 
```

:::

:::

:::

## Distribuição Amostral da Média Amostral

::: {.callout-caution}
## Observação

Embora a distribuição amostral dependa da distribuição da população, no caso da estatística **média amostral**, $\bar{X} = \frac{1}{n}\sum_{i=1}^n X_i$, o Teorema Central do Limite nos fornece a sua [**distribuição amostral limite**]{style='color:red;'}, independente da distribuição populacional.
:::

::: {.callout-warning}
## Propriedade - Teorema Central do Limite (TCL)

Seja $X_1, \ldots, X_n$ aa de $X$, onde $E(X) = \mu$ e $V(X) = \sigma^2 < \infty$. Então a estatística
<table>
  <tr style="border-bottom:none;text-align:center;">
    <td>${\displaystyle Z_n = \frac{\bar{X} - \mu}{\sigma/\sqrt{n}}}$ </td>
  </tr>
</table>
tem distribuição aproximadamente normal padrão. A aproximação fica melhor com o aumento de $n$.
:::

## 1.3 Distribuição Amostral da Média Amostral {.unnumbered .unlisted}


::: {.callout-caution}
## Observações

1. A média amostral tem distribuição aproximadamente $\text{N}(\mu, \frac{\sigma^2}{n})$, em que $\mu$ e $\sigma^2$ são a média e a variância da população $X$ da qual a amostra será observada;
2. A aproximação se torna melhor com o aumento do tamanho amostral $n$;
3. O valor de $n$ necessário para que a aproximação seja ''boa'' depende da distribuição da população;
4. Por exemplo, dados provenientes de populações assimétricas exigem o valor de $n$ maior.
:::

::: {.callout-warning}
## Propriedades - Corolário do TCL

Seja $X_1, \ldots, X_n$ aa de $X$, onde $E(X) = \mu$ e $V(X) = \sigma^2 < \infty$ e $S_n = \sum_{i=1}^n X_i$ o total amostral. Então
<table>
  <tr style="border-bottom:none;text-align:center;">
    <td>${\displaystyle Z_n = \frac{S_n - n\mu}{\sigma\sqrt{n}}}$ </td>
  </tr>
</table>
tem distribuição aproximadamente normal padrão.
:::

## 1.3 Distribuição Amostral da Média Amostral {.unnumbered .unlisted}

::: columns

::: {.column #vcenter width=65%}

```{.r code-line-numbers="|1|2-3|4|5-11|12|13-19"}
R <- 1000; nn <- c(15, 30, 100)
a <- 0; b <- 10
mu <- (a+b)/2; sig2 <- (b-a)^2/12
medias <- matrix(NA, ncol=length(nn), nrow=R)
for(i in 1:length(nn)){
  n <- nn[i]
  for(r in 1:R){
    x <- runif(n = n, min = 0, max = 10)
    medias[r, i] <- mean(x)
  }
}
rng <- range(medias); xx <- seq(rng[1], rng[2], length.out=1000)
for(i in 1:length(nn)){
  par(family = "serif", mar=c(5,4,1,2))
  hist(medias[, i], probability=TRUE, xlim = rng, xlab = '', main='', ylab='')
  mtext(text = paste('n = ',nn[i],sep=''), side = 1, line = 2)
  mtext(text = 'Densidade', side = 2, line = 2)
  lines(xx, dnorm(xx, mu, sqrt(sig2/nn[i])), col='red', lwd=2)
}
```

:::

::: {.column #vcenter width=35%}

```{r}
a <- 0; b <- 10
x <- seq(a-0.05*(b-a), b+0.05*(b-a), length.out=1000)
fx <- dunif(x, a, b)
par(family = "serif", mar=c(5,4,1,2))
plot(x, fx, type='n', xlab='', ylab='', main='', lwd=3,
     ylim=range(fx)+c(-.1*diff(range(fx)),.13*diff(range(fx))),
     xlim=range(x)+c(-.02*diff(range(x)),.08*diff(range(x))))
arrows(y0 = min(fx)-.1*diff(range(fx)), y1 = max(fx)+.13*diff(range(fx)), x0=0, x1=0, length = .1)
arrows(x0 = min(x)-.02*diff(range(x)), x1 = max(x)+.08*diff(range(x)), y0=0, y1=0, length = .1)
lines(x[x > b], fx[x > b], lwd=3)
lines(x[x < a], fx[x < a], lwd=3)
lines(c(a,a), c(0, 1/(b-a)), lwd=3, lty=2)
lines(c(b,b), c(0, 1/(b-a)), lwd=3, lty=2)
lines(x[x >= a & x <= b], fx[x >= a & x <= b], lwd=3)
points(c(a,a,b,b), c(0, 1/(b-a), 0, 1/(b-a)), cex=1.5, pch=21, bg=c('white','black', 'white','black'))
```

:::

:::

## 1.3 Distribuição Amostral da Média Amostral {.unnumbered .unlisted}

```{r fig.ncol=3}
R <- 1000; nn <- c(15, 30, 100)
a <- 0; b <- 10
mu <- (a+b)/2; sig2 <- (b-a)^2/12
medias <- matrix(NA, ncol=length(nn), nrow=R)
for(i in 1:length(nn)){
  n <- nn[i]
  for(r in 1:R){
    x <- runif(n = n, min = 0, max = 10)
    medias[r, i] <- mean(x)
  }
}
rng <- range(medias); xx <- seq(rng[1], rng[2], length.out=1000)
for(i in 1:length(nn)){
  par(family = "serif", mar=c(5,4,1,2))
  hist(medias[, i], probability=TRUE, xlim = rng, xlab = '', main='', ylab='')
  mtext(text = paste('n = ',nn[i],sep=''), side = 1, line = 2)
  mtext(text = 'Densidade', side = 2, line = 2)
  lines(xx, dnorm(xx, mu, sqrt(sig2/nn[i])), col='red', lwd=2)
}
```


## 1.3 Distribuição Amostral da Média Amostral {.unnumbered .unlisted}

::: columns

::: {.column #vcenter width=65%}

```{.r code-line-numbers="|1|2-3|4|5-11|12|13-19"}
R <- 1000; nn <- c(15, 30, 100)
lambda <- 0.5
mu <- 1/lambda; sig2 <- 1/(lambda^2)
medias <- matrix(NA, ncol=length(nn), nrow=R)
for(i in 1:length(nn)){
  n <- nn[i]
  for(r in 1:R){
    x <- rexp(n = n, rate = lambda)
    medias[r, i] <- mean(x)
  }
}
rng <- range(medias); xx <- seq(rng[1], rng[2], length.out=1000)
for(i in 1:length(nn)){
  par(family = "serif", mar=c(5,4,1,2))
  hist(medias[, i], probability=TRUE, xlim = rng, xlab = '', main='', ylab='')
  mtext(text = paste('n = ',nn[i],sep=''), side = 1, line = 2)
  mtext(text = 'Densidade', side = 2, line = 2)
  lines(xx, dnorm(xx, mu, sqrt(sig2/nn[i])), col='red', lwd=2)
}
```

:::

::: {.column #vcenter width=35%}

```{r}
lambda = 0.5; M <- 10
x <- seq(0-0.05*(M), M+0.05*(M), length.out=1000)
fx <- dexp(x = x, rate = lambda)
par(family = "serif", mar=c(5,4,1,2))
plot(x, fx, type='n', xlab='', ylab='', main='', lwd=3,
     ylim=range(fx)+c(-.1*diff(range(fx)),.13*diff(range(fx))),
     xlim=range(x)+c(-.02*diff(range(x)),.08*diff(range(x))))
arrows(y0 = min(fx)-.1*diff(range(fx)), y1 = max(fx)+.13*diff(range(fx)), x0=0, x1=0, length = .1)
arrows(x0 = min(x)-.02*diff(range(x)), x1 = max(x)+.08*diff(range(x)), y0=0, y1=0, length = .1)
lines(x[x < 0], fx[x < 0], lwd=3)
lines(c(0,0), c(0, lambda), lwd=3, lty=2)
lines(x[x >= 0], fx[x >= 0], lwd=3)
points(c(0,0), c(0, lambda), cex=1.5, pch=21, bg=c('white','black'))
```

:::

:::

## 1.3 Distribuição Amostral da Média Amostral {.unnumbered .unlisted}

```{r fig.ncol=3}
R <- 1000; nn <- c(15, 30, 100)
lambda <- 0.5
mu <- 1/lambda; sig2 <- 1/(lambda^2)
medias <- matrix(NA, ncol=length(nn), nrow=R)
for(i in 1:length(nn)){
  n <- nn[i]
  for(r in 1:R){
    x <- rexp(n = n, rate = lambda)
    medias[r, i] <- mean(x)
  }
}
rng <- range(medias); xx <- seq(rng[1], rng[2], length.out=1000)
for(i in 1:length(nn)){
  par(family = "serif", mar=c(5,4,1,2))
  hist(medias[, i], probability=TRUE, xlim = rng, xlab = '', main='', ylab='')
  mtext(text = paste('n = ',nn[i],sep=''), side = 1, line = 2)
  mtext(text = 'Densidade', side = 2, line = 2)
  lines(xx, dnorm(xx, mu, sqrt(sig2/nn[i])), col='red', lwd=2)
}
```


## 1.3 Distribuição Amostral da Média Amostral {.unnumbered .unlisted}

::: {style="border-style: solid; border-width: 3px; padding-top: 0px; padding-bottom: 12px; padding-right: 12px; padding-left: 12px; font-size:70%;"}

**Exemplo 2 (cont.):** Tinhamos uma aa de uma população $X \sim \text{Exp}(\lambda)$. Note que $\mu = E(X) = \frac{1}{\lambda}$ e $\mu = V(X) = \frac{1}{\lambda^2}$. Vimos que a distribuição exata do total amostral era uma $\text{Gama}(n, \frac{1}{\lambda})$.

Suponha que temos $\lambda = 0.5$ e desejamos encontrar $P(\bar{X} \leq \mu - 0.5) = P(S_n \leq n\mu - 0.5n)$, cujo valor exato pela gama é `r round(pgamma(20*(2-0.5), shape = 20, scale=2), 4)`, se $n=20$ e `r round(pgamma(40*(2-0.5), shape = 40, scale=2), 4)`, se $n=40$, por exemplo.

Agora, temos que
<table>
  <tr style="border-bottom:none;text-align:center;">
    <td>$P(S_n \leq n\mu - 0.5n)$ </td> <td>$=$ </td> <td> $P(\frac{\bar{X} - \mu}{\sigma/\sqrt{n}} \leq \frac{\mu - 0.5 - \mu}{\sigma/\sqrt{n}}) = P(Z_n \leq -\frac{\lambda\sqrt{n}}{2})$ </td>
  </tr>
  <tr style="border-bottom:none;text-align:center;">
    <td> </td> <td>$\approx$ </td> <td> ${\displaystyle \begin{cases} P(Z \leq -1.12) = 0.1314, & n=20;\\ P(Z \leq -1.58) = 0.0571, & n=40. \end{cases}}$ </td>
  </tr>
</table>

:::

::: {.callout-caution}
## Observação

Note que, considerando a assimetria da população ($X\sim\text{Exp}(0.5)$), as probabilidades exatas e a aproximadas são relativamente próximas, mesmo para valores de $n$ moderados.
:::

## 1.3 Distribuição Amostral da Média Amostral {.unnumbered .unlisted}

::: {style="border-style: solid; border-width: 3px; padding-top: 0px; padding-bottom: 12px; padding-right: 12px; padding-left: 12px; font-size:70%;"}

**Exemplo 3:** A resistência à ruptura de um rebite possui valor médio de 10000 psi e desvio padrão de 500 psi. Qual é a probabilidade de a resistência à ruptura média de uma amostra aleatória de 40 rebites estar entre 9900 e 10200?

::: fragment

Note que o enunciado nos fornece que $\mu = E(X) = 10000$, $\sigma = 500$ e $n = 40$. Desejamos obter $P(9900 < \bar{X} < 10200)$.

:::

::: fragment

<table>
  <tr style="border-bottom:none;text-align:center;">
    <td>$P(9900 < \bar{X} < 10200)$ </td> <td>$=$ </td> <td> $P(\frac{9900 - 10000}{500/\sqrt{40}} < \frac{\bar{X} - \mu}{\sigma/\sqrt{n}} < \frac{10200 - 10000}{500/\sqrt{40}}) \approx P(-1.27 < Z < 2.53)$ </td>
  </tr>
  <tr style="border-bottom:none;text-align:center;">
    <td> </td> <td>$=$ </td> <td> $\Phi(2.53) - \Phi(-1.27) = 0.9943 - 0.1020 = 0.8923$. </td>
  </tr>
</table>

:::

:::

::: fragment

::: {.callout-caution}
## Observação

Note que sequer foi necessário o conhecimento da distribuição da população. Apenas especificamos sua média $\mu$ e desvio-padrão $\sigma$. Claro que estamos supondo que $n = 40$ é suficientemente grande para o TCL fornecer boa aproximação.
:::

:::

# Estimação

## 2 Estimação {.unnumbered .unlisted}

::: {.callout-caution}
## Observação

Normalmente, usamos estatísticas para aproximar o valor de algum parâmetro populacional. Nesse caso, elas recebem um nome especial.
:::

::: fragment

::: {.callout-note}
## Definição

Um **estimador** é uma estatística utilizada para aproximar o valor de um parâmetro populacional.
:::

:::

::: fragment

::: {.callout-caution}
## Observação

Podemos dividir a tarefa de estimação de parâmetros em:

- Estimação pontual: lida com a avaliação do desempenho de um estimador;
- Estimação intervalar: lida com a construção de intervalos que englobam a variabilidade do
estimador no processo de estimação.
:::

:::


## Estimação Pontual

::: {.callout-note}
## Definição

Sejam $X_1, \ldots, X_n$ uma aa de uma população $X$ e $\theta$ um parâmetro. Um estimador $\hat\theta$ de $\theta$ é qualquer função da aa $\hat\theta = \hat\theta(X_1, \ldots, X_n)$ utilizada para aproximar o valor de $\theta$. Uma **Estimativa** é o valor observado de um estimador para uma amostra $x_1, \ldots, x_n$ específica.
:::

::: fragment

::: {.callout-important}
## Problema

Sendo possível definir diversos estimadores para $\theta$, como avaliar a qualidade de diferentes estimadores?
:::

:::

::: fragment

::: {.callout-caution}
## Observação

Existem diferentes medidas. Veremos: Vício; Erro-padrão; e Erro Quadrático Médio (EQM).
:::

:::

## 2.1 Estimação Pontual (Vício) {.unnumbered .unlisted}

::: {.callout-caution}
## Observação

Deve ser **esperado** de um bom estimador que ele forneça o verdadeiro valor do parâmetro.
:::

::: fragment

::: {.callout-note}
## Definição

Seja $\theta$ um parâmetro e $\hat\theta$ um estimador de $\theta$. O vício (ou viés) de $\hat\theta$ é definido por
<table>
  <tr style="border-bottom:none;text-align:center;">
    <td>$B(\hat\theta) = E(\hat\theta) - \theta = \mu_{\hat\theta} - \theta;$ </td>
  </tr>
</table>
onde $\mu_{\hat\theta} = E(\hat\theta)$ é o valor esperado de $\hat\theta$.
:::

:::

::: fragment

::: {.callout-caution}
## Observações

1. O vício de um estimador mede, em média, quanto o estimador se distância do parâmetro;
2. Dizemos que $\hat\theta$ é **não viciado** (ou não viesado) se seu vício $B(\hat\theta) = 0$.

:::

:::

## 2.1 Estimação Pontual (Vício) {.unnumbered .unlisted}

::: columns

::: {.column #vcenter width=50%}

```{r}
n <- 25; i <- 0
th0 <- th1 <- NULL
while(i < n){
  x0 <- runif(1,-1,1); y0 <- runif(1,-1,1)
  x1 <- runif(1,-1,1); y1 <- runif(1,-1,1)
  if(x0^2 + y0^2 < 1 & x1^2 + y1^2 < 1){
    th0 <- rbind(th0, c(x0, y0))
    th1 <- rbind(th1, c(x1+1, y1+1))
    i <- i+1
  }
}
rngX <- range(th0[,1], th1[,1])
rngY <- range(th0[,2], th1[,2])
par(family = "serif", mar=c(5,4,1,2))
plot(0, type='n', xlab='', ylab='', main ='', frame.plot=FALSE,
     axes = FALSE, xlim=rngX, ylim=rngY)
points(x = th0[,1], y = th0[,2], pch=21, bg='blue', cex=1.5)
points(x = th1[,1], y = th1[,2], pch=21, bg='red', cex=1.5)
points(x = 0, y = 0, pch=21, bg='black', cex=2)
text(x = 0, y = 0, labels=expression(theta), adj=c(2,2), cex=2)
```

:::

::: {.column #vcenter width=50%}

::: {.callout-caution}
## Observação
Ilustração de estimativas fornecidas por um estimador [**não viesado**]{style="color:blue;"} e um [**viesado**]{style="color:red;"} de um parâmetro $\theta$.
:::

:::

:::

## 2.1 Estimação Pontual (Vício) {.unnumbered .unlisted}

## Estimação Intervalar

# Testes de Hipóteses

# FIM {.unnumbered .unlisted}

# APAGAR DPS 1 {.unnumbered .unlisted}

::: {.callout-caution}
## Observação

:::

::: {.callout-note}
## Definição

:::

::: {.callout-warning}
## Propriedade

:::

::: {.callout-tip}
## Exercícios

:::

::: {.callout-important}
## Problema

:::


::: {style="border-style: solid; border-width: 3px; padding-bottom: 0px; padding-right: 12px; padding-left: 12px; font-size:70%;"}

**Exemplo:** 

::: 

# APAGAR DPS 2 {.unnumbered .unlisted}

::: columns

::: {.column #vcenter width=45%}
1
:::

::: {.column #vcenter width=55%}
2

3

4
:::

:::



```{=latex}
\begin{align*}
\Omega &= \{(1,1), (1,2), \ldots, (4,4)\}\\
       &= \{(x,y) : x,y = 1,\ldots,4\}.
\end{align*}
```


# FIM {.unnumbered .unlisted}
